【裁判字號】    90,台上,4076
【裁判日期】    900705
【裁判案由】    盜匪
【裁判全文】
最高法院刑事判決                                九十年度台上字第四○七六號
    上  訴  人  甲○○
    選任辯護人  吳澄潔律師
右上訴人因盜匪案件，不服台灣高等法院高雄分院中華民國八十八年五月十二日第二
審判決（八十七年度上訴字第二○七四號，起訴案號：台灣屏東地方法院檢察署八十
六年度偵字第四六四一號），提起上訴，本院判決如左：
    主  文
原判決撤銷，發回台灣高等法院高雄分院。
    理  由
本件原判決認定上訴人甲○○意圖為自己不法之所有，於民國八十六年六月三日二十
時許，持類似水果刀之刀械一把，身著白色上衣，深色長褲，頭戴黑色花紋之安全帽
，至屏東市○○路四八四號好媳婦超商內，見曾麗花一人，即持刀抵住曾女之背部，
揚言：「你有看過白曉燕的案子﹖趕快把錢拿出來」等語，使曾女心生畏懼不能抗拒
而打開收銀機，交付面額新台幣（下同）一千元、五百元、一百元之鈔票數十張共一
萬二千三百元，上訴人得款後迅即駕駛車號ＴＯＦ－８０９號機車逃逸，嗣為警查獲
等情。因而撤銷第一審諭知上訴人無罪之判決，改判論處其意圖為自己不法所有，以
強暴致使不能抗拒而取他人之物罪刑。固非無見。惟查：(一)判決不載理由者，當然為
違背法令。所謂判決不載理由，係指依法應記載於判決理由內之事項不予記載，或記
載不完備者而言，此為刑事訴訟法第三百七十九條第十四款上段之當然解釋。而有罪
之判決書，對於被告有利之證據不採納者，應說明其理由，復為刑事訴訟法第三百十
條第二款所明定，故有罪判決書對於被告有利之證據，如不加以採納，必須說明其不
予採納之理由，否則即難謂非判決不備理由之違法。原判決認定上訴人為強盜之歹徒
，無非以被害人曾麗花之指述為其主要之憑據。但曾麗花於警訊中指稱：「歹徒，壯
、高、操國語，穿白色長襯衫、藍色長褲、頭戴白紫色安全帽」等語；然上訴人當天
係穿著「紫色短袖上衣、青藍色長褲及黑紫色三色安全帽」，其穿者與曾麗花之指述
已有不同，而扣案之黑紫色安全帽亦確與曾麗花所描述者差異極大；又曾麗花於偵查
中先謂：「他（指歹徒）操國語、很標準」，「我看（上訴人）體型很像歹徒」，「
我聽他（上訴人）的聲音也很像」，繼於原審則改謂：「歹徒當時說國語，但其口音
有台灣國語腔調」，「我不敢確定上訴人是否為當日行搶之歹徒」等語，前後指證並
有出入；另曾麗花於警訊中指稱：「（歹徒）車號為To？－○八九，後面英文字不詳
」，嗣於原審中翻稱：「車號當時是客人提供的，他看到是T？F－八○九，中間的英
文字不確定」等情，前後證詞亦屬異。（見警卷第五頁、偵卷第十一、十二頁二九
、三十、原審卷第六三頁）。此等矛盾之證詞對於上訴人有利，原審不加以採納，卻
未說明其不予採納之理由，已有判決理由不備之違誤。(二)犯罪事實應依證據認定，有
罪之判決書內並應將認定犯罪事實所憑之證據，於理由內記載，為刑事訴訟法第一百
五十四條、第三百十條第一款所明定。此項證據，自係指實際上確係存在，就該案卷
宗不難考見者而言，如判決書內所記載之證據與卷內資料不相符合，即其判決基以認
定犯罪之根據實際上並不存在，自屬採證違法。原審論處上訴人強盜罪，另以案發當
日自上訴人身上起獲之贓物中有二張五百元鈔票上有「黑點」記號，業據證人蘇雅雲
證實為據。然此重要之證物，檢警單位並未扣案或影印提示予上訴人令其辨識，卻擅
自發還予被害人將之存入銀行（見原審卷第九六至九八頁），此項證據，就本案卷宗
而言已難考見，則其判決基以認定犯罪之根據實際上並不存在，自屬採證違法。(三)證
人就其本人親身經歷目擊之事實經過，到庭而為陳述，其證言固得採為被告犯罪之證
據；惟證人以聞自他人在審判外之陳述作為內容，到庭而為轉述者，則屬傳聞證據，
不得採為判決之基礎。本件歹徒作案機車之車號，被害人曾麗花既謂係由不知名之女
客人所提供者，並非曾麗花本人所親眼目睹，自屬傳聞證據。況曾麗花先稱：「車號
為ＴＯ－○八九，後面英文字不詳」，後稱：「車號當時是客人提供的，他看到是Ｔ
？Ｆ－八○九，中間的英文字不確定」，已如前述，其前後轉述之車號尤不一致，原
審將之列為論罪科刑之證據，並未說明其可以採取之理由，並有採證違反證據法則之
嫌。(四)當事人聲請調查之證據，如與本案之待證事實無關緊要者，事實審法院固可依
刑事訴訟法第二百七十九條以裁定駁回，毋庸為無益之調查。若於證明事實確有重要
關係，而又非不易調查或不能調查者，則為明瞭案情起見，自應盡職權能事踐行調查
之程序，否則即係應於審判期日調查之證據未予調查之違法。原判決認定上訴人為強
盜之歹徒，係以被害人曾麗花之指述為其主要之憑據。但曾麗花於警訊中指訴：「歹
徒，穿白色『長袖襯衫』、藍色長褲、頭戴白紫色安全帽」，而上訴人當天穿著卻是
「紫色『短袖上衣』、青藍色長褲及黑紫色三色安全帽」，而扣案之黑紫色安全帽亦
確與被害人所描述者差異極大。第二審檢察官因而於原審具狀請求調查：案發當晚八
時左右，在超商內外之光源照射下，有無影響上訴人穿戴顏色之改變？（見原審卷第
八四頁聲請狀）。茲被害人之指述即有上述瑕疵，第二審檢察官聲請調查證據即非全
無理由，且於證明事實確有重要關係，既非不易調查或不能調查，則為明瞭案情起見
，自應盡職權能事踐行調查之程序，原審不予調查，復未說明其不加調查之理由，併
有職權調查能事未盡及判決理由欠備之違誤。上訴意旨指摘原判決違法，尚非全無理
由，應認原判決有撤銷發回更審之原因。
據上論結，應依刑事訴訟法第三百九十七條、第四百零一條，判決如主文。
中      華      民      國     九十     年      七      月      五      日
                              最高法院刑事第五庭
                                  審判長法官  紀  俊  乾
                                        法官  黃  正  興
                                        法官  劉  介  民
                                        法官  陳  東  誥
                                        法官  張  春  福
      右正本證明與原本無異
                                              書  記  官
中      華      民      國     九十     年      七      月      九      日


司法院資訊處製作；財團法人民間司法改革基金會備份。
